【裁判字號】    89,台上,5704
【裁判日期】    890928
【裁判案由】    殺人
【裁判全文】
最高法院刑事判決                              八十九年度台上字第五七○四號
    上  訴  人  甲○○
    選任辯護人  林志忠律師
右上訴人因殺人案件，不服台灣高等法院台中分院中華民國八十九年七月十二日第二
審更審判決（八十八年度上重更(一)字第二四號，起訴案號：台灣彰化地方法院檢察署
八十五年度偵字第三四二三、三六一八號），提起上訴，本院判決如左：
    主  文
原判決撤銷，發回台灣高等法院台中分院。
    理  由
本件原判決認定民國八十二年五月間，彰化縣議員洪絲條在台北市松山區遭謝通運之
子謝文川持槍擊斃，而原系屬洪絲條派系之上訴人甲○○及謝惠仁（在逃，通緝中）
認係與其敵對派系之謝通運策劃所為；同一時期其派系力量復遭謝通運多方打壓，上
訴人及謝惠仁因而萌生槍殺謝通運為洪絲條報仇之意。為達一舉狙殺之目的，乃決定
糾合殺手，並以架有無線電天線，位於彰化縣芳苑工業區已停止營業之泰鈜工業股份
有限公司（下稱泰鈜公司）廠房作為集結、籌劃作案細節之場所。復由上訴人邀集昔
日獄友曾敬超及其砂石場僱工任志傑，並轉邀李忠承（任志傑、曾敬超、李忠承三人
業經判處死刑定讞，且已執行）參與；謝惠仁則邀集黃振雄、趙建中（以上二人業經
判處無期徒刑定讞，正執行中）及陳解閔（在逃，通緝中）參與作案。旋於同年九月
十五日起，上訴人與其餘七人即進駐泰鈜公司廠房，基於未經許可無故持有槍彈以狙
殺謝通運之殺人犯意聯絡，進行籌劃，同時準備作案工具，其中包括套裝、頭套、手
套、防彈衣、無線電對講機，如原判決附表編號一至四及十至十二所示具殺傷力之槍
枝，適合各該槍枝使用，具有殺傷力，可供軍用之子彈多發，以及作為攔截、前往現
場及逃離現場使用之交通工具，計有：車牌ＩＵ－七九八號大貨車一部、車牌ＯＰ－
五二二九號福特小客車一部、車牌ＳＩ－三○三六號小客車一部，及不詳車號之豐田
牌小客車一部。然後再探尋謝通運之行，掌握其平日出入之路徑。迄同月二十二日
上訴人及謝惠仁等得知謝通運於是日上午，將驅車前往彰化縣芳苑鄉農會接洽事務，
事畢會沿同鄉○○村路○路返回其住處，即於當日上午十時許，在泰鈜公司廠房集合
任志傑、曾敬超、李忠承、黃振雄、趙建中及陳解閔等人，取出前揭套裝、頭套、手
套及槍彈等交予任志傑等人，並各發給一部對講機；同時指示「馬上要行動，你們準
備、準備」等語，謝惠仁與任志傑等七人乃各身套裝、外披防彈衣，戴上頭套及手
套，開三部車輛前往現場。首由持用原判決附表編號十二所示九二手槍之任志傑駕駛
ＩＵ－七九八號大貨車，後載持用原判決附表編號四所示九ＭＭ半自動手槍之謝惠仁
及持用編號十一所示Ｍ十六步槍之曾敬超，先至前揭路平路一處養雞場旁埋伏守候；
為掩人耳目，車上並裝載部分飼料，謝惠仁、曾敬超二人則藏身於大貨車上以棉被覆
蓋身體。另由陳解閔持用原判決附表編號三所示Ｍ二九ＭＭ衝鋒槍駕駛ＯＰ－五二二
九號小客車，附載持用原判決附表編號二所示美國製湯姆森衝鋒槍之黃振雄，及持用
編號一美國製九ＭＭ衝鋒槍之趙建中隨後到達該養雞場處，下車埋伏於西側距該處不
遠之甘蔗園內，伺機接應。又由李忠承持用原判決附表編號十所示Ｍ二九ＭＭ衝鋒槍
獨自駕駛不詳車牌之豐田小客車在北端路平路與斗苑路口處，伺機阻斷謝通運之退路
予以夾殺。上訴人則自行駕車前往芳苑鄉農會查看，並掌握謝通運行俾隨時向前開
預備狙殺之人員通報。迨當日中午十二時三十分許，在芳苑鄉農會門前監視謝通運行
之上訴人見謝通運坐上由司機丁傳進駕駛，乘坐有范明元、李俊賢之車牌ＰＶ－二
七六七號賓士牌小客車，其後跟隨一部由謝俊輔駕駛搭載陳鴻明、洪慶昭及林榮宗之
車牌000－0000號吉普車準備離開農會返回謝某住處時，即先以無線電對講機
通知謝惠仁等人，旋亦駕車跟蹤在謝通運等人之車後觀察。至同日十二時四十分許，
謝通運等人行經芳苑鄉路○路路平高分六十四號電桿前時，埋伏於前開養雞場旁巷道
之任志傑駕駛大貨車，迎前衝撞謝通運之座車左前方，使該小客車右前輪陷入路旁水
溝內，無法動彈，此時任志傑自大貨車跳下，喝令謝通運隨行之人員趴下不要動，並
稱伊等係針對謝通運等語，並即與掀開棉被自大貨車上站起之謝惠仁、曾敬超分持前
述槍彈朝謝通運、范明元乘坐之賓士小客車後座猛烈開槍掃射，謝惠仁、曾敬超隨又
跳下大貨車持續開槍射擊，同時在路平路北端之李忠承見謝俊輔所駕駛之吉普車急欲
倒車逃離，乃駕駛該豐田牌小客車向前阻斷其退路，使謝俊輔等人之吉普車退至路平
路路平高分六十五號電桿以北七公尺處時，掉入路旁水溝內，車上之人均倉惶下車避
入路旁之甘蔗園內，李忠承並持槍射擊謝通運之坐車，總計四人射擊約三十九發，除
丁傳進、李俊賢及時下車避入路旁甘蔗園之外，後座之謝通運因而前額部、右胸鎖乳
突部、左肩胛間部、左肩胛下部、右臀部及右上肢前臂部等受有多處槍傷，並因頭部
中彈大腦碎裂當場死亡；右後座之范明元右鎖骨下部、右胸乳房左側、左肩胛間部及
右大腿後部亦分別中彈，因出血性休克，經送醫急救，延至同日十二時四十五分許不
治死亡。任志傑、曾敬超及李忠承於行兇後，由任志傑駕駛前開豐田牌小客車，搭載
其餘二人，經隨後趕至之上訴人引導逃離現場，安排在嘉義、台南等地逃亡，並由不
知情之上訴人女友張怡靜向不知情之張曹梅香承租位於屏東縣東港鎮鎮○里○○路六
十三巷三十一號住處；另由張怡靜具名購買「昭寶十二號」漁船伺機偷渡。嗣於同月
二十四日凌晨二時三十分許，上訴人、任志傑、曾敬超與李忠承利用黑夜乘坐「昭寶
十二號」漁船自東港鎮偷渡出境，行至高雄港西方十三海浬處，始為警攔截查獲等情
。因而撤銷第一審不當之科刑判決，改判仍論處上訴人共同殺人，累犯罪刑（死刑）
。固非無見。惟查：(一)當事人聲請調查之證據，如與本案之待證事實無關緊要者，事
實審法院固可依刑事訴訟法第一百七十二條以裁定駁回，毋庸為無益之調查。若於證
明事實確有重要關係，而又非不易調查或不能調查者，則為明瞭案情起見，自應盡職
權能事踐行調查之程序，否則縱經原法院以裁定駁回其聲請，仍係審判期日應行調查
之證據未予調查，其判決即難謂非違法。原判決認定上訴人與謝惠仁均係參與殺害謝
通運及范明元之共同正犯，惟因謝惠仁逃亡而通緝，致偵審中均未就其涉案情節而為
調查，究竟上訴人與謝惠仁參與殺人之程度如何？是否為主謀者之一？事實仍未臻明
瞭，此等事項與本案之待證事實有重要關係，自具調查之必要性。今謝惠仁已通緝歸
案，上訴人於原審曾請求提訊謝惠仁或調取謝惠仁之檢警筆錄（見原審更(一)卷第一八
七至一八九頁），此項證據既非不易調查或不能調查者，則為明瞭案情起見，自應盡
職權能事踐行調查之程序，乃原判決僅略稱本案事證已臻明確，無調查之必要，予以
駁回聲請，顯未盡職權調查之能事，揆諸前開說明，其判決即難謂非違法。(二)審理事
實之法院，對於案內一切證據，除認為不必要者外，均應詳為調查，然後基於調查所
得之心證，以為判斷事實之基礎，如有應行調查之證據未經依法調查，率予判決，即
屬刑事訴訟法第三百七十九條第十款所稱之當然為違背法令。本件共犯任志傑、曾敬
超、李忠承、趙建中、黃振雄於判決確定後或書立自白書或於檢察官執行前均一致指
稱案外人謝東松為本案之主謀者之一（見偵字第三四二三號(一)卷第一六二至一七三頁
，第三四二三號(二)卷第四二三至四三一頁），原判決未說明其供詞何以不足採取之理
由，僅於判決理由內說明謝東松部分已經原審另案判決無罪確定（原審八十三年度上
重訴字第四十五號）云云，資為謝東松未參與犯罪之論據。然檢察官已就該案判決以
發現確實之新證據為由，為受判決人之不利益聲請再審（見台灣高等法院台中分院檢
察署八十九年度再字第一號再審聲請書，附本院卷），如果再審聲請有理由，原判決
所認定之共犯人數即與事實有所出入，究竟上訴人與謝東松是否均為本案主謀者之一
？其與謝東松間如何謀議策劃本件兇案？事實亦欠明瞭，原審未待調查清楚，審認明
白，即行判決，併有違誤，遽行定讞，自不足以招折服。以上為上訴意旨所指摘及本
院得依職權調查之事項，應認原判決仍有撤銷發回更審之原因。
據上論結，應依刑事訴訟法第三百九十七條、第四百零一條，判決如主文。
中      華      民      國    八十九    年      九      月    二十八    日
                              最高法院刑事第六庭
                                  審判長法官  紀  俊  乾
                                        法官  黃  正  興
                                        法官  陳  東  誥
                                        法官  韓  金  秀
                                        法官  王  居  財
      右正本證明與原本無異
                                              書  記  官
中      華      民      國    八十九    年      十      月      二      日


司法院資訊處製作；財團法人民間司法改革基金會備份。
